臺灣高等法院民事判決　　　　　　　 95年度上更(一)字第145號
上　訴　人　　丁○○
　　　　　　 （民國七十六年八月五日生）
法定代理人　　葉羿鴻
兼法定代理人　甲○○
共　　　同
訴訟代理人　　陳正旻律師
被　上訴人　　龍瑀精密工業有限公司
法定代理人　　乙○○
訴訟代理人　　徐偉律師
　　　　　　　丙○○
上列當事人間請求計算帳目等事件，上訴人對於中華民國九十三
年四月十六日臺灣板橋地方法院九十二年度訴字第二Ｏ四四號第
一審判決提起上訴，經最高法院第一次發回，本院於九十六年一
月二十三日言詞辯論終結，判決如下：
    主  文
上訴駁回。
第二審及發回前第三審訴訟費用由上訴人丁○○負擔三分之一，
餘由上訴人甲○○負擔。
    事實及理由
一、上訴人起訴主張：兩造於民國（下同）九十二年五月三十日
    簽立出資轉讓協議書，其中第一條約定：上訴人甲○○及葉
    峻成（嗣後改名為丁○○）將被上訴人龍瑀精密工業有限公
    司（下稱龍瑀公司）出資額之全部於九十二年五月三十日轉
    讓予龍瑀公司之股東丙○○小姐，並授權由丙○○或龍瑀公
    司單獨進行相關登記事項之變更，並提供必要協助。第二條
    約定：轉讓價格為新台幣（下同）三百三十萬元，以簽發支
    票之方式支付，於龍瑀公司機器設備預計出櫃之九十二年六
    月五日前（含）由丙○○簽發發票日及金額如下之三張禁止
    背書轉讓之支票交予甲○○。第三條約定：龍瑀公司另應於
    九十二年五月三十一日為基準，以經會計師依法查核之應收
    帳款、應收票據、應付帳款、現金支出等帳目部分之資產差
    額，依甲○○及葉峻成之出資比例即百分之四十五計算金額
    ，簽發禁止背書轉讓之支票予上訴人。嗣被上訴人經會計師
    依法查核之資產差額為六百九十三萬五千八百六十三元，應
    由被上訴人按上訴人甲○○、丁○○出資比例（甲○○百分
    之三十，丁○○百分之十五）百分之四十五計算之金額三百
    十二萬一千一百三十八元，簽發禁止背書轉讓之支票予上訴
    人等，惟被上訴人迄未依約履行。爰本於系爭協議書之法律
    關係，求為命被上訴人給付：上訴人甲○○二百零八萬零七
    百五十八元；給付上訴人丁○○一百零四萬三千零七十九元
    ；及均自九十三年二月十二日起計付法定遲延利息之判決。
    （上訴人於原審合併請求被上訴人給付三百一十二萬一千一
    百三十八元本息，原判決駁回上訴人之訴。上訴人就敗訴部
    分不服，全部提起上訴。本院前審判決上訴駁回；嗣經最高
    法院發回本院更為審理。上訴人更正聲明如上述請求）上訴
    聲明：(一)原判決廢棄。(二)被上訴人應給付上訴人甲○○二百
    零八萬零七百五十八元，暨自九十三年二月十二日起至清償
    日止按年息百分之五計算之利息。(三)被上訴人應給付上訴人
    丁○○一百零四萬三千零七十九元，暨自九十三年二月十二
    日起至清償日止按年息百分之五計算之利息。(四)第一、二、
    三審訴訟費用均由被上訴人負擔。(五)上訴人願供擔保，請准
    宣告假執行。
二、被上訴人則以：上訴人等須將其股權全部讓與訴外人丙○○
    ，並退出被上訴人公司之經營後，始以轉讓出資額之時點計
    付上訴人應分配之盈餘，惟上訴人收到丙○○給付之三百三
    十萬元價金後，卻百般推託，迄未配合主管機關之要求於股
    東同意書上親自簽名，且未依系爭協議書履行必要協助義務
    。又由系爭協議書第一條內容以觀，上訴人自九十二年五月
    三十日起即負有移轉股權登記之義務，並無以被上訴人給付
    查帳後資產差額百分之四十五予上訴人，作為轉讓股權停止
    條件之約定。且依股權讓渡說明之記載，亦可知被上訴人應
    給付上訴人百分之四十五資產差額係於上訴人轉讓股權後，
    是上訴人主張被上訴人應先給付資產差額百分之四十五，上
    訴人始有轉讓股權之義務，即不可採。上訴人等收到訴外人
    丙○○給付之三百三十萬元後，即應配合辦理股權轉讓之相
    關事宜，然上訴人等無正當理由拒絕辦理股權轉讓，嗣經催
    告仍拒絕履行，丙○○以給付遲延為由，解除系爭協議書並
    請求上訴人返還受領之價金。是被上訴人自無按上訴人出資
    比例給付資產差額予上訴人之義務。至於資產差額之計算仍
    須扣除「機器損壞維修費一百三十四萬四千元」、「運送至
    大陸之模具材料瑕疵進行之加工費用一百一十五萬五千九百
    三十九元」、「八十九年度至九十二年度出賣廢鐵，經核對
    傳票與過磅重量，其每公斤有零點五元之價差應交還被上訴
    人五十八萬二千七百四十九元」、「應給付陳伯誠及陳富雄
    之薪資五十一萬五千元」、「營利事業所得稅為二十六萬八
    千八百九十三元」等五項目等語，資為抗辯。答辯聲明：上
    訴駁回。
三、查兩造於九十二年五月三十日簽立出資轉讓協議書，其中第
    一條約定：甲○○及葉峻成（嗣後改名為丁○○）將其龍瑀
    公司出資之全部於九十二年五月三十日轉讓予龍瑀公司之股
    東丙○○小姐，並授權由丙○○或龍瑀公司單獨進行相關登
    記事項之變更，並提供必要協助。第二條約定：轉讓價格為
    新台幣三百三十萬元，以簽發支票之方式支付，於龍瑀公司
    機器設備預計出櫃之九十二年六月五日前（含）由丙○○簽
    發發票日及金額如下之三張禁止背書轉讓之支票交予甲○○
    。第三條約定：龍瑀公司另應於民國九十二年五月三十一日
    為基準，以經會計師依法查核之應收帳款、應收票據、應付
    帳款、現金支出等帳目部分之資產差額，依甲○○及葉峻成
    之出資比例即百分之四十五計算金額，簽發禁止背書轉讓之
    支票予上訴人之事實，有上訴人提出之出資轉讓協議書一紙
    附卷可稽，且為兩造所不爭，此部分之事實堪信為真實。上
    訴人另主張其與訴外人丙○○之轉讓出資契約，附有被上訴
    人應依約敦請會計師查帳，將資產差額百分之四十五給付上
    訴人之停止條件，故被上訴人應給付資產差額百分之四十五
    予上訴人後，上訴人始有轉讓出資之義務，上訴人對丙○○
    並無給付遲延，被上訴人稱丙○○已合法解除系爭出資轉讓
    協議，並非可採。本於系爭協議書之法律關係，求為命被上
    訴人給付：上訴人甲○○二百零八萬零七百五十八元；給付
    上訴人丁○○一百零四萬三千零七十九元本息等語，則為被
    上訴人所否認，並以上開情詞置辯。是以本件兩造爭執要點
    即在於：被上訴人是否應先給付資本差額百分之四十五之款
    項，上訴人始應履行轉讓股權之義務？系爭出資轉讓協議是
    否因上訴人給付遲延而解除？被上訴人經會計師依法查核之
    資產差額是否為六百九十三萬五千八百六十三元？上訴人得
    否請求上訴人給付資產差額百分之四十五之金額？茲析述如
    下。
四、被上訴人是否應先給付資本差額百分之四十五之款項，上訴
    人始應履行轉讓股權之義務？系爭出資轉讓協議是否因上訴
    人給付遲延而解除？
  (一)上訴人主張其與訴外人丙○○之轉讓出資契約，附有被上訴
    人應依約敦請會計師查帳，將資產差額百分之四十五給付上
    訴人之停止條件，故被上訴人應給付資產差額百分之四十五
    予上訴人後，上訴人始有轉讓出資之義務云云。經查：兩造
    所簽訂之出資轉讓協議書第二條約定，上訴人應將其龍瑀公
    司出資之全部於中華民國九十二年五月三十日轉讓予龍瑀公
    司之股東丙○○小姐，並授權由丙○○或龍瑀公司單獨進行
    相關登記事項之變更，並提供必要協助。龍瑀公司之全體股
    東乙○○、丙○○、陳柳延、甲○○、葉峻成、葉羿鴻並在
    協議書之后簽名同意之，依該條文之文義解釋，兩造及丙○
    ○均同意上訴人在龍瑀公司之股權轉讓予訴外人丙○○，訴
    外人丙○○或龍瑀公司自九十二年五月三十日起，隨時得請
    求辦理股權轉讓之登記事項，上訴人並應提供必要協助。易
    言之，上訴人自該日起應負移轉股權登記之義務，該條文並
    無上訴人所指系爭股權之轉讓，係以被上訴人依約敦請會計
    師查帳，將資產差額百分之四十五給付上訴人為停止條件之
    約定，上訴人上開之主張並無書面文件以佐其說，洵屬無據
    。
  (二)況兩造與訴外人丙○○訂立出資轉讓協議書過程中，有董筠
    妮及劉彥詮律師參與協調，據證人董筠妮到庭證稱：被上訴
    人公司委託我所任職的事務所來處理，他們談論到公司機械
    設備由何人取得？最後談由被上訴人公司取得，然後上訴人
    二人股權讓與給丙○○，丙○○付佰拾萬元給甲○○，
    機器是屬於被上訴人公司所有，而甲○○是股東，不同意機
    器移到大陸去，雙方協議後由甲○○將股權讓渡出來，這樣
    被上訴人公司就可將機器移到大陸去。（問：股權讓與須何
    時辦理好？）三百三十萬元支票開好後，上訴人就要協助將
    股權讓渡給丙○○。等到股權讓渡完成後，再按照查帳結果
    ，核算公司總資產（扣除應付帳款）按百分之四十五，由被
    上訴人公司開票給上訴人。（問：雙方簽立股權讓渡說明書
    ，當時是由劉律師在場協調，手寫也是由劉律師所書寫？）
    是的，我是和劉律師同至現場等語（見原審九十三年二月二
    十六日言詞辯論筆錄），復查劉彥詮律師於原證三股權讓渡
    說明在上訴人持股數字旁，手寫「於締約同時（九十二年五
    月三十日）轉讓予丙○○」，第二項則以打字載明三百三十
    萬元支票之發票日為六月五日、七月五日、十二月五日，可
    知上訴人與訴外人丙○○轉讓股權之約定，係於締約同日成
    立生效，並已確定三百三十萬元之付款日期，丙○○亦已依
    約簽發支票，而被上訴人公司帳目查帳部分，並未約定何時
    完成，尚待上訴人將帳冊移交被上訴人公司，由被上訴人公
    司委由會計師查帳，再依查帳結果，由被上訴人簽發支票付
    款，可知被上訴人公司付款在上訴人轉讓股權之後，並無先
    行查帳付清資產差額百分之四十五後再行轉讓股權之約定，
    事實上，被上訴人公司直至本件訴訟進行中始委請會計師完
    成查帳工作，而上訴人早已自訴外人丙○○受領三百三十萬
    元轉讓股權之款項，倘若被上訴人應先給付資產差額百分之
    四十五予上訴人後，上訴人始有轉讓出資之義務，則訴外人
    丙○○何須先行給付讓渡股權之款項，是上訴人所稱「上訴
    人與訴外人丙○○之轉讓出資契約，附有被上訴人公司應依
    約敦請會計師查帳，將資產差額百分之四十五給付上訴人之
    停止條件，故須被上訴人先給付資產差額百分之四十五予上
    訴人後，上訴人始有轉讓出資之義務」，不僅與協議書第一
    條之約定及股權讓渡說明書「於締約同時（九十二年五月三
    十日）轉讓予丙○○」之記載不符，亦與事實上付款及查帳
    情形不符，自不可採。
  (三)至於證人江世達於原審九十三年二月十二日雖證稱：「（討
    論退股有無談到等到被告龍瑀公司查帳結算後才將股權轉讓
    ？）有。」、「（書寫原證三時有無談到公司查帳情形？）
    當初口頭有談到要等到公司資產查帳清楚後，且公司付款後
    ，上訴人才將股權讓與」。然查江世達所證與協議書及股權
    讓渡說明書所載內容不符，且雙方果有「口頭談到要等到公
    司資產查帳清楚後，且公司付款後，上訴人才將股權讓與」
    ，似此重要之約定何以未見諸文字，亦有違常情，故江世達
    所證，尚屬偏頗，亦不足為作有利上訴人之證據。
  (四)上訴人雖又主張：系爭協議書業經全體股東簽名蓋章，且第
    一條約定上訴人等已將辦理變更登記相關事項授權訴外人丙
    ○○或被上訴人公司辦理，則即可單獨持該出資轉讓協議書
    辦理變更登記，然迄今竟仍未為變更登記之聲請，是訴外人
    丙○○以上訴人給付遲延解除出資轉讓之協議，於法無據云
    云。被上訴人則辯稱：當時上訴人僅於雙方簽立協議書同時
    在「股東同意書」蓋妥印章，而被上訴人將相關資料交給會
    計師處理時，經會計師告知下始得知向經濟部辦理股權移轉
    登記時，依照經濟部之規定，「股東同意書」必須由過半數
    股東及退股之股東親自簽名。而依照協議書第一條約定，上
    訴人本有提供必要協助之義務，惟被上訴人多次向上訴人催
    促前來親自簽名，上訴人均已未獲得資產差額為由拒絕履行
    ，而經被上訴人正式發存證信函催告履行，上訴人依然以相
    同理由拒絕辦理，丙○○不得已下始發函解除契約並請求返
    還價金等語。經查依照經濟部中部辨公室函覆之經中三字第
    ０九三００八五三一八０號函說明內容，第二項記載：「有
    限公司申請股東出資額轉讓，、、、其中股東出資額轉讓、
    修改章程之股東同意書，應經股東親自簽名並加蓋原留存公
    司登記主管機關之公司印鑑章」；第三項記載：「案附之轉
    讓協議書係證明股東兼出資額移轉，尚難認定是否符合公司
    法第一百十一條之規定，得其他全體股東過半數同意、股東
    是否同意修改章程，故仍須依前開規定檢送股東同意書。第
    四項記載：「該公司（即龍瑀公司）於九十三年七月七日向
    本辦公室申辦股東出資轉讓登記，因所送九十三年六月三十
    日股東同意書末端退股股東『甲○○』、『葉峻成』未親自
    簽名，本室於七月八日通知補正，該公司當日申請原案件撤
    回，本辦公室於當日核准撤回在案、、、」，有經濟部中部
    辨公室函在卷可稽。（見本院前審卷第一一八頁）是以，僅
    憑上訴人所提供之文件確係無法辦理股權轉讓登記，上訴人
    確有違背協議書上之義務而拒絕提供必要協助義務之事實，
    應堪認定。
  (五)況查訴外人丙○○以上訴人甲○○無正當理由拒絕辦理股權
    轉讓，已於九十二年七月二十一日催告上訴人甲○○依約履
    行，嗣上訴人甲○○拒絕履行，丙○○復以上訴人給付遲延
    為由，於同年八月二十一日通知解除出資轉讓之協議，請求
    上訴人甲○○返還受領之價金，業據被上訴人提出訴外人丙
    ○○催告函、解除函及回執為證，且丙○○主張解除出資轉
    讓之協議訴請上訴人甲○○返還價金，業獲勝訴判決確定，
    有最高法院九十五年台上字第十六號判決在卷可稽，並為上
    訴人所不爭執，被上訴人自無給付上訴人甲○○資產差額之
    義務。至於丙○○訴請上訴人丁○○返還價金部分，雖經敗
    訴判決確定，然判決理由主要係認丙○○此部分未經合法催
    告，不得以丁○○預示拒絕給付為由解除契約，有本院九五
    年上易字第五三○號判決在卷可稽。（見本院卷第三四至三
    八頁）則丙○○自仍得重新催告後再行解除，亦堪認定。
五、被上訴人經會計師依法查核之資產差額是否為六百九十三萬
    五千八百六十三元？上訴人得否請求上訴人給付資產差額百
    分之四十五之金額？
  (一)查上訴人甲○○部分，業經訴外人丙○○主張解除出資轉讓
    之協議訴請上訴人甲○○返還價金，並獲勝訴判決確定，有
    如前述，則上訴人甲○○顯已不能依據業已解除之系爭出資
    轉讓協議，上訴人甲○○出資並未轉讓出去，仍為被上訴人
    公司股東，被上訴人即無給付資產差額之義務，從而，上訴
    人甲○○請求被上訴人給付二百零八萬零七百五十八元及自
    九十三年二月十二日起至清償日止按年息百分之五計算之利
    息，為無理由，應予駁回。
  (二)至於上訴人丁○○部分，上訴人丁○○須先履行轉讓股權之
    義務，被上訴人始有給付資產差額之義務。由系爭協議書第
    一條所載內容以觀，上訴人丁○○自九十二年五月三十日起
    即負有移轉股權登記之義務，並無以被上訴人給付查帳後資
    產差額予上訴人，作為轉讓股權停止條件之約定。則兩造間
    既無被上訴人應先給付資本差額，上訴人丁○○始有轉讓股
    權義務之約定，則上訴人丁○○收到訴外人即股權受讓人丙
    ○○給付之三百三十萬元後，即應配合辦理股權轉讓之相關
    事宜，然上訴人丁○○無正當理由拒絕辦理股權轉讓，迄今
    仍未完成股權轉讓之事實，為上訴人丁○○所不爭執，從而
    上訴人丁○○出資並未轉讓出去，仍為被上訴人公司股東，
    被上訴人即無給付資產差額之義務，從而，上訴人丁○○請
    求被上訴人給付一百零四萬三千零七十九元及自九十三年二
    月十二日起至清償日止按年息百分之五計算之利息，亦為無
    理由，應予駁回。
  (三)又查被上訴人辯稱：上訴人甲○○原本於被上訴人公司擔任
    會計乙職，所有帳務資料均由其製作。依前述協議上訴人甲
    ○○應於九十二年五月三十一日前完成帳務移交之事宜，然
    其所交付之帳務資料尚非完備，仍私自保留部分重要資料拒
    不移交，且前述帳務資料及資產負債表等亦有不實或虛列之
    嫌，相關憑據亦非完整，被上訴人曾發函予上訴人告之上述
    情事，上訴人未予善意回應，致使會計師之查核工作並不順
    利，故係可歸責於上訴人之事由目前仍未完成查核之工作，
    至於上訴人主張之金額，以上訴人所提出之計算表為基礎洽
    談，屬於和解當時所提出之和解條件，被上訴人基於避免破
    壞和談氣氛當時未予爭執。然實際尚除第一項之資產差額外
    ，尚有機器損壞之修理費用、將部分模具材料瑕疵送至大陸
    加工之費用，以及上訴人於任職被上訴人龍瑀公司之會計期
    間，自八十九年起陸續將公司之廢鐵出賣，經被上訴人核對
    傳票與過磅之資料，發覺每公斤均有零點五元之價差，總計
    賺取高達一百零五萬餘元之利潤，另尚有部分薪資及營業稱
    未付，而上述金額應給付時點均在九十二年五月三十一日以
    前，甲○○及丁○○身為被上訴人公司之股東，自應依其出
    資額比例分擔前述金額，故上訴人僅擷取被上訴人和解方案
    中對其有利之部分，完全忽略其本身應盡之義務，實有混淆
    視聽之嫌。況事後情勢已有變更，甲○○無權向被上訴人請
    求任何資產差額等語。經查被上訴人龍瑀公司九十二年度經
    會計師查核之資產負債表及營利事業所得稅結算申報書顯示
   ，被上訴人公司該年之資產總額僅五百九十九萬九千四百五
    十八元」，依上訴人之持股比例百分之四十五計算，其股權
    總值約為二百七十萬元，然訴外人丙○○支付三百三十萬元
    以取得上訴人之股權，已屬溢價購買。而被上訴人公司該九
    十二年度不僅未有利潤，甚至虧損達二百六十九萬五千六百
    五十九元，該年度之之營業稅申報書經依法調整後，虧損亦
    達一百零七萬六千零四十五元。而系爭出資轉讓第三條之資
    產差額分配，應以公司有盈餘時再依股權比例分配利潤，故
    上訴人要求三百多萬之資產差額，亦顯屬無據。
六、綜上所述，兩造既未約定被上訴人應先給付資本差額百分之
    四十五之款項，上訴人始應履行轉讓股權之義務，則上訴人
    於收得訴外人丙○○給付之三百三十萬元價款後，即應配合
    辦理股份轉讓之相關事宜，退出被上訴人公司，被上訴人再
    以轉讓出資額之時點，計算上訴人應得分配之盈餘給付之，
    惟上訴人無正當理由拒絕辦理股權轉讓，訴外人丙○○已於
    九十二年七月二十一日催告上訴人甲○○依約履行，嗣上訴
    人甲○○拒絕履行，丙○○復以上訴人甲○○給付遲延為由
    ，於同年八月二十一日通知解除出資轉讓之協議，請求上訴
    人甲○○返還受領之價金，是以上訴人甲○○部分系爭轉讓
    股權之協議業已合法解除，而上訴人甲○○及丁○○出資並
    未轉讓出去，仍為被上訴人公司股東，被上訴人即無給付資
    產差額之義務。從而，上訴人請求被上訴人給付上訴人甲○
    ○二百零八萬零七百五十八元；給付上訴人丁○○一百零四
    萬三千零七十九元；及均自九十三年二月十二日起計付法定
    遲延利息，均為無理由，應予駁回。原審為上訴人敗訴之判
    決，並駁回其假執行之聲請，於法並無違誤，上訴意旨指摘
    原判決不當，求予廢棄改判，為無理由，應予駁回上訴。
七、本件事證已臻明確，兩造其餘之攻擊防禦方法及所提之證據
    ，經審酌後認均無礙判決之結果，爰不予一一論述。
八、、據上論結，本件上訴為無理由，依民事訴訟法第四百四十
    九條第一項、第七十八條、第八十五條第一項但書，判決如
    主文。
中　　華　　民　　國　　96　　年　　2 　　月　　6 　　日
　　  　　　　　　　民事第三庭
                      　審判長法　官   林敬修
　　　　　　　　　　          法　官   黃騰耀
　　　　　　　　　　          法　官   藍文祥
正本係照原本作成。
如不服本判決，應於收受送達後20日內向本院提出上訴書狀，其
未表明上訴理由者，應於提出上訴後20日內向本院補提理由書狀
（均須按他造當事人之人數附繕本）上訴時應提出委任律師或具
有律師資格之人之委任狀；委任有律師資格者，另應附具律師資
格證書及釋明委任人與受任人有民事訴訟法第466條之1第1項但
書或第2項（詳附註）所定關係之釋明文書影本。
中　　華　　民　　國　  96　　年　　2 　　月　　6 　　日
　　　　　　　　　　　　　　　書記官   顧倪淑貞
附註：
民事訴訟法第466條之1（第1項、第2項）：
對於第二審判決上訴，上訴人應委任律師為訴訟代理人。但上訴
人或其他法定代理人具有律師資格者，不在此限。
上訴人之配偶、三親等內之血親、二親等內之姻親，或上訴人為
法人、中央或地方機關時，其所屬專任人員具有律師資格並經法
院認為適當者，亦得為第三審訴訟代理人。
